臺灣臺北地方法院刑事判決　　　　　　 95年度易字第1846號
公　訴　人　臺灣臺北地方法院檢察署檢察官
被　　　告　乙○○
選任辯護人　徐光佑律師
　　　　　　林長泉律師
上列被告因詐欺案件，經檢察官提起公訴（94年度偵字第12696
號），本院判決如下：
    主  文
乙○○連續意圖為自己不法之所有，以詐術使人將本人之物交付
，處有期徒刑捌月。
    事  實
一、乙○○因積欠己○○、丁○○夫婦新台幣（下同）82萬6千3
    百元之鉅額債務，竟基於意圖為自己不法所有之概括犯意，
    先利用丁○○友人甲○○○在民國91年5月5日召集民間互助
    會之機會，向甲○○○詐稱：願以「阿香」名義，參加甲○○○為會首所召集之互助會（詳如附表編號一之互助會，下
    稱「第一會」），所標得之會金將優先返還積欠己○○、丁○○夫婦之債務，嗣後則將至日本賺錢按月繳付互助會每月
    之會款，致使甲○○○陷於錯誤，同意乙○○以「阿香」名
    義，參加「第一會」為會員，並任由乙○○於91年6月5日第
    一次標會，即順利得標而由甲○○○交付互助會之會金新台
    幣30萬元得逞（惟乙○○於取得會金後，並未依約清償己○○、丁○○2人債務）。嗣經己○○、丁○○2人向其催討，
    乙○○乃承前揭犯意，復利用丁○○另一友人戊○○○在同
    年7月5日亦將召集民間互助會之機會，向戊○○○及丁○○
    佯稱：願以「乙○○」名義參加戊○○○召集之互助會2 會
    （詳如附表編號二之互助會，下稱「第二會」），並同意由
    丁○○代表出面標取會金，供以清償積欠丁○○之債務，嗣
    後則由乙○○本人按月繳付互助會每月之會款，致使戊○○○陷於錯誤，同意乙○○參加第二會為會員，並入會2會，
    由不知情之丁○○（誤以為乙○○確有繳納會款之真意）於
    同年8月5日、9月5日依約以「乙○○」名義標會取得會金。
    孰知乙○○於同年10月起即避不見面，並拒絕繳納上開二互
    助會之死會會款。
二、案經臺北市政府警察局文山第一分局報告臺灣臺北地方法院
    檢察署檢察官偵查起訴。
    理  由
一、有關證據能力之爭執：
（一）告發人己○○、證人丁○○2人之警詢筆錄：
      按「被告以外之人於審判外之言詞或書面陳述，除法律有
      規定者外，不得作為證據」，刑事訴訟法第159條第1項定
      有明文。本件告發人己○○、證人丁○○2人之警訊筆錄
      ，既係法院審判外之陳述，且該2人嗣後於本院審理中已
      經以證人身分進行詰問，依其審判中之陳述與警訊之筆錄
      內容相比較，並無同法第159-2條所列「具有較可信之特
      別情況，且為證明犯罪事實存否所必要」之情形，本院認
      為上開警訊筆錄，被告爭執無證據能力部分為有理由，不
      得作為本件審判之基礎。
（二）互助會單二紙影本：
      本院經查卷附之互助會單2紙，分別由會首甲○○○、戊○○○所制作，業據證人甲○○○、戊○○○於審理中證
      述屬實，且經比對證人丙○○○證述內容，堪證該互助會
      單確為真實無訛，被告雖主張該部分無證據能力，然並未
      指出該文書何處虛偽不實或具體指證有何偽造、變造之情
      形，因認該文書有證據能力。
二、實體部分：
（一）訊據被告乙○○矢口否認有詐欺犯行，辯稱：伊確因簽賭
      六合彩而積欠己○○、丁○○2人債務達82萬6千3百元，
      惟並未參加甲○○○、戊○○○2人所召集之互助會，既
      未前往投標，亦未取得任何標金。本件互助會之名單應是
      告訴人自行編造，或是告訴人擅自以被告的名義參加互助
      會，甚至這二個會根本不存在云云。
（二）惟查：
    (一)有關被告藉口清償己○○、丁○○夫婦之債務，乃利用丁○○友人甲○○○、戊○○○2人召集互助會之機會，透
      過丁○○居間介紹、保證，從而先後取得第一會之會金30
      萬元供作己用；而第二會雖由丁○○取得互助會金，然被
      告亦未遵守然諾，始終未曾繳納上開二互助會每月應支付
      之會款，致該二會之會首嗣後均轉而要求丁○○按月支付
      會款等情，均據證人即告發人己○○與證人丁○○2人在
      本院供、證明確。
    (二)而證人甲○○○在本院審理中具結證稱：伊本來並不認識
      被告，是丁○○介紹加入。被告的頭期款並未繳納，但在
      第一會確有投標並得標。被告標會時有親自到場，己○○
      、丁○○也都有去，其他還有好幾個人亦在場均看到被告
      到伊家標會。事後伊收好會金，也有親自送至丁○○所開
      設之文具店內交給被告乙○○30萬元，因為是外標，沒有
      先扣利息。被告死會會款沒有繳，均是丁○○來繳，因為
      被告是證人丁○○找的，所以伊只有找丁○○要錢，因為
      伊自始即不認識被告等語。
    (三)證人戊○○○亦證稱：伊與被告本是鄰居，早期作保險時
      ，被告亦是伊的客戶，早期被告也有參加伊互助會，但有
      積欠會款之紀錄。91年7月間召集互助會時，被告在丁○○店內，當時伊問丁○○是否要參加，證人丁○○即說他
      自己要跟二會，也叫被告要跟二會，標得錢來還證人丁○○，結果被告當場也表示同意。伊本來不願意讓被告跟會
      ，因為前一會被告還欠伊一萬元，伊即說如果被告之後不
      繳，就要證人丁○○負責，證人丁○○也說好。後來被告
      標到會，會金伊就直接交給丁○○。該互助會是外標，第
      一次之會金是40萬元，但是因為有追加3個會，後來又補
      了6萬元給丁○○，第二會則給了42萬5000元。至於被告
      並沒有交首會的錢，是在標第一會時，直接從得標金裡面
      扣掉首會的會錢及之前欠伊的1萬元。被告確有說要標會
      來還丁○○，所以伊就針對證人丁○○，收錢也是跟丁○○收，丁○○有埋怨說被告沒有給他會錢，但伊認為那是
      他們2人間的事等語。
    (四)證人丙○○○（於「第一會」以女兒陳薏琦名義參加）亦
      證稱：伊不認識「阿香」，但是標會的時候，有看過她。
      是在甲○○○家，那天為6月5日，伊有去，被告也有跟丁○○一起去。被告當天還有寫標單3000元並得標。因為當
      天在場的的人大部分都彼此認識，不認識只有少數幾個人
      。當天伊也有寫標單，本來還想說沒有人標，結果被告是
      寫3千元，伊還想怎麼這麼高。伊之所以對被告印象比較
      深，是因為被告標到會時，當場還說很便宜，顯得很高興
      ，說可以去日本了。另一次是在證人己○○店裡，當天伊
      跟甲○○○一起去買菜，有聽見甲○○○說要到己○○店
      裡給阿香會錢，伊就跟甲○○○一起走過去。交錢的情形
      雖無看到，然有聽甲○○○說要將錢交給阿香等語。
（三）綜合上述證人之指訴，均證稱被告有參加上開「第一會」
      與「第二會」之互助會，且依甲○○○、戊○○○、丙○○○3人所證情節，亦均與本件告發人己○○與證人丁○○供證內容相符。而證人丙○○○到庭為證時，被告與辯
      護人為防止有誤認之虞，亦經當庭徵得審判長之許可後，
      由被告與預先覓得之案外人併坐，經審判長諭命丙○○○
      當庭指認，亦由證人丙○○○明白指認被告，即為當年到
      場參加標會之人無誤，益徵證人丙○○○所證內容，均屬
      可信。按告發人己○○與證人丁○○2人，與被告間固有
      債務關係，惟證人甲○○○、戊○○○、丙○○○3人，
      則與被告間全無夙怨，若非被告確有參與各該互助會之事
      實，則上開甲○○○等人何有甘冒偽證刑責之風險，故意
      捏造事實入被告於罪之理？尤以本件之互助會，以「第一
      會」而言，連會首在內有31人；「第二會」則連會首在內
      更高達40餘人，關係人相當眾多，若該二互助會原未存在
      ，證人又何有可能甘冒此大不韙而掩人耳目？況上有被告
      名義之互助會單，亦應為多年前即已制作完成，並非臨訟
      編造，是證人又焉有可能甘為第三人間之民事糾紛，而故
      意偽造文書？據上足證，被告所辯，伊完全未參加上開互
      助會云云，與事實不符，所辯洵無足採。
（四）本件既有互助會單為證，復經告發人己○○指訴歷歷，經
      核與證人丁○○、甲○○○、戊○○○、丙○○○等人所
      證情節相符，復有被告開具之本票7紙附卷可稽，事證明
      確，被告犯行洵堪認定。
三、論罪科刑之理由：
（一）新舊法比較：
      按被告行為後，刑法已於94年2月2日修正公布，於95 年7
      月1日施行。依修正後刑法第2條第1項規定：「行為後法
      律有變更者，適用行為時之法律，但行為後之法律有利於
      行為人者，適用最有利於行為人之法律」，而刑法修正後
      已刪除連續犯之規定，惟依舊法，被告連續數行為而犯同
      一罪名者，以一罪論。若依新法，其於數犯罪行為之情形
      ，即應依刑法第51條之規定予以分論併罰。經比較新、舊
      法之結果，應以被告行為時之舊法較有利於被告，故本件
      應適用修正前之刑法予以論罪，併此敘明。
（二）核被告並無參加互助會之真意，且自始即無意按期繳納每
      月應支付之會款，卻先後參加甲○○○、戊○○○所召集
      之互助會，並先取得甲○○○之互助會金30萬元供為己用
      ；嗣又利用丁○○取得戊○○○所支付之會金80餘萬元，
      佯稱清償積欠丁○○之債務，惟上開二互助會，竟均於取
      得會金後拒不付款，致會首甲○○○、戊○○○均求償無
      門，迫不得已而轉向丁○○取償，核其所為，係犯刑法第
      339條第1項之詐欺罪。被告利用原無詐欺故意之丁○○，
      以被告名義參加第二會，並標得會金取得戊○○○先後交
      付之46萬元及42萬5000元，就此部分之犯行，構成間接正
      犯。被告先後數行為，其時間緊接、手法相同，顯係出於
      概括之犯意為之，為連續犯，應依修正前之刑法第56 條
      規定，以一罪論並加重其刑。爰審酌其犯罪之動機、目的
      、手段與矢口否認犯行之態度、並無悛悔之意等一切情狀
      ，量處如主文所示之刑，以示懲儆。
據上論斷，應依刑事訴訟法第299條第1項前段，刑法第2條第1項
、（修正前）刑法第56條、第339條第1項、罰金罰鍰提高標準條
例第1條前段，判決如主文。
本案經檢察官高怡修到庭執行職務。
中　　華　　民　　國　　96　　年　　1 　　月　　4 　　日
                  刑事第十五庭  審判長法  官 廖紋妤
                                      法  官 吳麗英
                                      法  官 楊台清
上正本證明與原本無異。
如不服本判決，應於判決送達後10日內向本院提出上訴狀（應抄
附繕本）。告訴人或被害人如對於本判決不服者，應具備理由請
求檢察官上訴，其上訴期間之計算係以檢察官收受判決正本之日
期為準。
                                      書記官   陳麗津
中　　華　　民　　國　　96　　年　　1 　　月　　4 　　日
 附表：本案被告參加之互助會：
 ┌──┬────┬───────┬────────┬──────┬──────┬──────┬────────┐
 │編號│ 會 首  │   會金       │     標息       │會期起迄日  │會員(含會首)│ 得標日期   │ 詐騙標金       │
 ├──┼────┼───────┼────────┼──────┼──────┼──────┼────────┤
 │    │        │              │                │91年5月5日  │            │            │                │
 │ 一 │甲○○○│  1萬元       │1,000元（外標） │   起至     │  31會      │91年6月5日  │10,000*29+11,000│
 │    │        │              │                │93年11月5日 │            │  3,000元   │=30萬1,000元    │
 │    │        │              │                │            │            │            │                │
 ├──┼────┼───────┼────────┼──────┼──────┼──────┼────────┤
 │    │        │              │                │            │            │91年8月5日  │20,000*23+22,000│
 │    │        │              │                │91年7月5日  │            │   5,000元  │=48萬2,000元    │
 │ 二 │戊○○○│  2萬元       │2,000元（外標） │   起至     │  25會      │            │                │
 │    │        │              │                │93年7月5日  │            │91年9月5日  │20,000*22+4,4000│
 │    │        │              │                │            │            │   5,000元  │=48萬4,000元    │
 │    │        │              │                │            │            │            │                │
 └──┴────┴───────┴────────┴──────┴──────┴──────┴────────┘
附錄：本案論罪科刑法條全文
中華民國刑法第339條
意圖為自己或第 3 人不法之所有，以詐術使人將本人或第 3 人
之物交付者，處五年以下有期徒刑、拘役或科或併科1000元以下
罰金。
以前項方法得財產上不法之利益或使第 3 人得之者，亦同。
前二項之未遂犯罰之。
